臺灣臺南地方法院民事判決　　　　　　　93年度訴字第1496號
原　　　告　　乙○○
兼法定代理人　丁○○
上二人共同
訴訟代理人　　蔡敬文律師
被　　　告　　財團法人台彎省私立心德慈化教養院
法定代理人　甲○○
訴訟代理人　黃瑩律師
上列當事人間請求侵權行為損害賠償件，經本院於民國96年4月
19日言詞辯論終結，判決如下：
    主  文
原告之訴及假執行之聲請均駁回。
訴訟費用由原告負擔。
    事實及理由
一、查原告乙○○於民國（下同）87年間因精神狀態已達心神喪
    失狀態，經原告乙○○之母親即原告丁○○向台灣台北地方
    法院檢察署檢察官提出聲請，由檢察官向台灣台北地方法院
    聲請對原告乙○○宣告禁治產，業由台灣台北地方法院以87
    年度禁字第18號裁定准許，有該裁定在卷可稽；而原告乙○○未婚，父親已歿，原告丁○○為其母親，依民法第1111條
    第1項第2款之規定，原告丁○○為原告乙○○之法定監護人
    ，是原告丁○○依民法第1098條規定，以原告乙○○法定代
    理人之身分為原告乙○○提起本訴，於法洵無違誤，先予敘
    明。
二、本件原告起訴主張：原告乙○○於92年11月間進入被告財團
    法人台灣省私立心德慈化教養院接受教養時，健康狀況良好
    ，且原告兼法定代理人丁○○於93年2月14日參加被告所舉
    辦之親子聯誼座談會時，原告健康狀況亦無異常，詎原告於
    93 年2月19日竟被送進台南縣佳里綜合醫院急救，且根據該
    醫院93年4月7日診斷證明書診斷欄記載「到院前死亡經急救
    」，被告所提供之教養服務，顯然不符合當時專業水準可合
    理期待之安全性，顯然有過失，致原告乙○○於93年4月7日
    轉入台北市福安醫院治療迄今，因呼吸衰竭需長期依賴呼吸
    器，且須長期臥床，無法自行翻身，需氣墊床輔助治療及需
    全天有人在旁協助抽痰、灌食、翻身拍背、換尿布等清潔工
    作致成植物人，是原告乙○○既因被告所提供之教養服務不
    符合當時專業水準可合理期待之安全性致成為植物人，需全
    天有人在旁協助抽痰等照護工作，則被告自應負賠償看護費
    用之責任，以全天候看護費用每天新台幣（下同）2,000 元
    計算，被告每月應給付原告乙○○60,000元之看護費用，並
    依民法第195條第1項規定給付原告乙○○200萬元之非財產
    上損害賠償，以資慰藉；另原告丁○○係原告乙○○之母，
    其夫朱明雄早於69年死亡，其次子朱文楷亦極重度多障，原
    告乙○○現在才27歲，原告丁○○即須受此永無希望之煎熬
    與折磨，其痛苦與原告乙○○無殊，且更有過之而無不及，
    為此爰依民法第195條第3項之規定請求被告給付原告丁○○
    200萬元之非財產上損害賠償，以聊資慰藉。是以，原告爰
    依民法第193條、第195條第1項、第3項及消費者保護法第7
    條第1項、第3項之規定訴請被告賠償等語，並聲明：（一）
    被告應自93年2月份起至原告死亡止，於每月5日給付原告乙○○6萬元之看護費用。（二）被告應給付原告乙○○200萬
    元之精神慰藉金。（三）被告應給付原告丁○○200萬元之
    精神慰藉金。（四）免供擔保，請准予宣告假執行。
三、被告則以：（一）本件無消費保護法規定之適用：按消費者
    保護法第2條第1項第1款規定，所謂消費者：「以消費為目
    的而為交易、使用商品或接受服務者」同條項第2款：「企
    業經營者，…以提供服務為營業者」，然被告為身心障礙福
    利服務機構，非營業機構，應非屬消費者保護法規範之對象
    ，且原告丁○○委請被告收容照顧原告乙○○，被告完全未
    收費用，原告乙○○在被告教養院接受收容照顧，並無消費
    行為，故原告非消費者保護法所定義之消費者。（二）如有
    適用消費者保護法，被告提供之服務，亦已符合提供服務當
    時之科技及專業水準可合理期待之安全性：被告於收容原告
    時，原告丁○○曾出具同意書，該同意書即載明被告教養院
    非醫療機構，如有急救不治而發生意外，被告不必負完全責
    任，且原告丁○○放棄控訴權，是原告丁○○自甚明白被告
    非醫療機構而不具備醫療能力，僅能於原告乙○○發生事故
    時，盡力將原告乙○○送醫救治。且原告乙○○本身為極重
    度智障，並患有癲癇等疾病，93年2月19日晚上7時50分左右
    ，由廁所出來，突然昏倒，老師何俊男、王美蘭等趕緊通知
    護士丙○○等進行急救，並由救護車送佳里綜合醫院救治，
    應已符合合理之期待，被告應無任何違法消費者保護法第7
    條第1項規定之行為。（三）被告無侵權行為：被告於原告
    乙○○昏倒時，立即為原告乙○○急救及送醫等，被告自無
    任何侵權行為。（四）如被告有侵權行為，原告亦未受有損
    害：原告乙○○起訴要求賠償其看護費用每月6萬元，但原
    告乙○○目前在台北市全福醫院治療，由於原告乙○○為極
    重度智障，所有醫療開支均由政府補助，原告乙○○並無任
    何開支，何來看護費用之損害？且原告乙○○為極重度智障
    者，被告已盡心照顧原告乙○○，實難認為原告乙○○係因
    被告之教養而成為植物人，並受有精神損害。（五）原告乙○○成為植物人之原因不明，與被告提供之服務無因果關係
    ：依消費者保護法第7條第3項之規定，需被告提供之服務導
    致原告乙○○發生損害，被告才需負賠償責任，但原告乙○○本身患有癲癇疾病，亦可能因此引起身體其他病症，導致
    腦病變，是原告成為植物人與被告提供之服務並無因果關係
    等語資為抗辯，並聲明：（一）原告之訴及假執行之聲請均
    駁回。（二）如受不利判決，願供擔保請求宣告假報執行。
四、經查，原告乙○○係極重度智障者，於87年間經台灣台北地
    方法院宣告為禁治產人（原告丁○○依法為原告乙○○之法
    定代理人），並經台北市立療養院診斷為患有情感性精神病
    ，長期服用抗癲癇及抗精神病藥物，嗣於92年11月間，由原
    告丁○○與被告訂立契約書，由被告收容照顧原告乙○○，
    原告丁○○並書立「入院試養、醫療、戶外教學、走失切結
    書等相關同意書」，然原告乙○○於93年2月19日因故由被
    告送至台南縣佳里綜合醫院急救，到院時已無生命跡，經急
    救後恢復心跳及血壓，但仍呈現重度昏迷，腦部電腦斷層呈
    現缺氧的腦水腫，嗣於93年4月7日轉院至台北市福全醫院，
    目前長期臥床，無法自行翻身，需氣墊床輔助治療，需全天
    有人在旁協助抽痰、灌食、翻身拍背、換尿布等清潔工作致
    成植物人等事實，有佳里綜合醫院診斷證明書及94年3月16
    日佳醫字第0940000348號函、福全醫院診斷證明書、台灣台
    北地方法院87年禁字第18號裁定、契約書、「入院試養、醫
    療、戶外教學、走失切結書等相關同意書」、轉介單等在卷
    可稽，並為兩造所不爭，堪信為真實。原告復主張兩造間之
    關係應適用消費者保護法之規定，而原告乙○○因被告之行
    為致成植物人，被告自應負賠償責任等語，然為被告所否認
    ，並執前開情詞置辯，是本件兩造爭執者厥為兩造間之關係
    是否屬消費者保護法所稱之消費關係？若是，被告就原告乙○○之現況是否應負賠償責任？
五、按消費者保護法係以消費關係為其規範範圍，只要具有消費
    關係存在，原則上均應適用該法，而所謂「消費關係」，依
    該法第2條第3款規定，係指消費者與企業經營者間就商品或
    服務所發生之法律關係而言，而所謂「消費者」，依該法第
    2條第1款規定，係指以消費為目的而為交易、使用商品或接
    受服務之人，又所謂「企業經營者」，依該法第2條第2款規
    定，係指以設計、生產、製造、輸入、經銷商品或提供服務
    為管業者而言。易言之，凡以提供商品或服務為管業之人，
    不論其為公司、團體或個人，亦不論其營業於行政上是否曾
    經合法登記或許可經營，只要是營業之人，均為企業經營者
    ；至所稱「營業」，依該法施行細則第2條規定，不以營利
    為目的者為限。經查，本件被告係屬教養機構，自該等機構
    所提供之教養服務觀之，雖兼具有特定社會福利政策之目的
    ，然其與收容者即消費者間之法律關係，自屬消費關係，是
    以，被告教養機構雖非以營利為目的，而有公益福利性質，
    且收容原告乙○○亦未收取任何費用，然仍應屬係以提供教
    養服務為營業之人，而屬於該法第2條第2款規定之「企業經
    營者」，自有該法相關規定適用之餘地，是被告辯稱其與原
    告間之關係不屬消費者保護法所稱之「消費關係」，尚難憑
    採。
六、按從事設計、生產、製造商品或提供服務之企業經營者，於
    提供商品流通進入市場，或提供服務時，應確保該商品或服
    務，符合當時科技或專業水準可合理期待之安全性。企業經
    營者違反前二項規定，致生損害於消費者或第三人時，應負
    連帶賠償責任。但企業經營者能證明其無過失者，法院得減
    輕其賠償責任。企業經營者主張其商品於流通進入市場，或
    其服務於提供時，符合當時科技或專業水準可合理期待之安
    全性者，就其主張之事實負舉證責任。消費者保護法第7條
    第1項、第3項、第7條之1第1項分別定有明文。而消費者保
    護法施行細則第5條就安全性之認定亦規定：「本法第7條第
    1項所定商品或服務符合當時科技或專業水準可合理期待之
    安全性，應就下列情事認定之：一商品或服務之標示說明。
    二商品或服務可期待之合理使用或接受。三商品或服務流通
    進入市場或提供之時期。」是以，本件兩造間之關係依前揭
    說明雖有消費者保護法之適用，然並非原告所有發生損害之
    結果，被告必然須負損害賠償之責，仍應審究被告之行為是
    否已符合當時科技或專業水準可合理期待之安全性。易言之
    ，消費者保護法對於提供服務者所負之無過失責任並非毫無
    界限，此觀諸92年1月22日修正通過後之該法第7條及第7條
    之1，對於企業經營者之責任要件及舉證責任之規定，已限
    縮無過失責任之範圍可知。至於消費關係過程中可能發生不
    可控制之變數，若符合消保法第7條之1之認定標準，自可排
    除無過失責任之適用。又消費者之損害與企業經營者客觀之
    歸責原因之間，必須有相當因果關係，如果消費者所受到的
    傷害並非因為使用企業經營者所提供之瑕疵商品或服務所致
    ，就不會有損害賠償責任之問題。經查：
（一）依被告所提出原告乙○○的個案記錄於93年2月19日之記
      載如下：「個案於AM7:50由廁所出來時，忽然昏倒，老師
      見狀馬上先予以急救處理，同時通知護士緊急送醫，目前
      個案在佳里綜合醫院加護病房觀察，雖已恢復心跳，但人
      尚未清醒。」有該記錄在卷可稽，核諸被告所聘僱之護士
      即證人丙○○到庭證稱：「當日7點50分我剛上班，乙○○樓層的老師CALL我，要我上去，我上去時就發現乙○○
      就躺在廁所入口（廁所的外面）的地板上，我上去後就是
      量血壓、脈搏，但是已經量不到了，所以我便施以CPR ，
      並同時請其他同事準備救護車送到佳里綜合醫院…」等語
      ，互核相符，堪認該記載為事實。
（二）本院為明瞭原告乙○○猝死現象造成之原因，乃檢送財團
      法人台北縣立真光教養院個案轉介單、佳里綜合醫院函及
      病歷、個案紀錄、福全醫院函及病歷、耕薪醫院病歷及檢
      查證明書等資料函請法務部法醫研究所（以下稱法醫研究
      所）鑑定乙○○猝死之原因：
    1.法醫研究所於參考本院檢送之相關資料後，於95年6月26
      日以法醫理字第0950001735號函檢附審查鑑定書認：「
　　　一、乙○○為長期精神分裂症病史，經診斷為情感性精神
　　　病，並有自殘、長期癲癇之病史。二、93年2月9日在佳里
　　　綜合醫院急救病歷顯示無頭部外傷病史，腦部電腦斷層支
　　　持無外傷而為單純缺氧性腦病症。心臟超音波檢查亦排除
　　　心因性猝發缺氧之可能性。由長期癲癇病史，並在昏倒住
    　院第2日（93年2月20日）發現右肺右下葉有實質性病變之
　　　肺炎，較支持為突發癲癇並吸入異物（可為水份或口水、
　　　痰類、漱口水等異物），致急性呼吸道阻塞續發缺氧性腦
　　　病症。三、綜合研判朱員為長期精神分裂症病史併有情感
　　　性精神病、自殘史、長期癲癇症狀，由病因之精神病導因
　　　，引發突發性癲癇及吸入異物致呼吸道阻塞，最後導致缺
　　　氧性腦病症較支持為發病之過程及結果。」有該鑑定書在
　　　卷可憑，是原告乙○○發病之原因較可能為突發性癲癇，
      並吸入異物致呼吸道阻塞，最後導致缺氧性腦病症。
    2.然因依佳里綜合醫院之病歷記載，原告乙○○之電腦斷層
      呈現「缺氧的腦水腫」，且原告乙○○係長期服用抗癲癇
      藥物，是否仍有可能引發突發性癲癇？原告乙○○突發性
      癲癇發生後經過多久期間會致沒有脈博及血壓等情況？若
      於發作時立即施以CPR急救，是否仍會造成缺氧性腦病症
      ？非醫療機構施救者可否於CPR過程中，自原告乙○○口
      中排除口水、痰類等水份？等等狀況不甚明瞭，本院乃請
      法醫研究所補充說明前開疑點，該所乃分別於95年10月2
      日以法醫理字第09500 03576號函、於96年4月18日以法醫
      理字第0960001150號函覆如下：(1)有關「缺氧的腦水腫」
      為大腦神經細胞因缺乏血液循環或缺氧養份之血液供給氧
      氣致腦神經細胞因缺氧、局部或大部腦神經細胞死亡引起
      之腦部水腫病變在電腦斷層呈現之表徵。其成因最可能為
      窒息缺氧之結果。(2)長期癲癇病史之患者即因長期藥物控
      制乃有間隙性之癲癇發作才能成為長期或慢性癲癇病患。
      故服用抗癲癇藥期間，仍有可能突發性癲癇發作。(3)一般
      人在吸入異物致呼吸道阻塞，若在完全、嚴重之呼吸道阻
      塞，可在3至5分鐘內造成腦死即缺氧性腦病變。脈博、血
      壓因個案之強弱體質及急救過程而定，窒息後有個案在30
      分鐘尚可能存在心跳之報導。(4)病患乙○○為極重度智能
      障礙者又長期服用抗癲癇藥物，故以93年2月19日於教養
      院內昏倒並送醫達無生命跡象，縱有口水、痰或漱口水等
      異物亦為癲癇之病發常見之後遺症，一般癲癇發作時口齒
      緊咬，縱為救護人員在旁亦因情程之急性發作期（Tonic
      ，強直期），亦需要有急診醫師或專科醫師在場施打強力
      抗癲癇藥物方可能於強直期放鬆痙攣，否則一般救護人員
      亦需待急性發作期過後或至後期（Cionic，陣攣期）方可
      能施救，若時間尚短一般尚能恢復，若時間太久，或本案
      為長期癲癇患者，極易造成病患達不可復原之急性呼吸道
      阻塞及缺氧性腦病變之程度，故突發性癲癇縱以CPR急救
      ，仍無法排除可能造成缺氧性腦病變過程。(5)朱員為長期
      重度智能障礙，無法排除於長期、重覆癲癇發性已達腦損
      傷之病程。(6)一般CPR施救過程應可解除上呼吸道之異物
      ，但在強直期之病程較無法救護，本案無法由提供之資料
      研判急救過程有任何疏失之可能性。」有各該函文在卷可
      稽，易言之，因原告乙○○為長期重度智能障礙，本就無
      法排除於長期、重覆癲癇發性已達腦損傷之病程，且一般
      救護人員，於突發性癲癇發作時，縱以CPR施救，雖可於
      陣攣期解除上呼吸道之異物，然若強直期時間太久或長期
      癲癇患者，仍極易造成病患達不可復原之急性呼吸道阻塞
      及缺氧性腦病變之程度，而無法排除可能造成缺氧性腦病
      變過程。
（三）綜上，依法醫研究所前揭鑑定意見，本件原告現雖有腦病
      變，惟因原告乙○○係屬長期癲癇患者，其長期服用抗癲
      癇藥物，仍有可能突發性癲癇發作，且癲癇發作時，一般
      救護人員因需待急性發作期過後或至後期（Cionic，陣攣
      期）方可能施救，而原告乙○○為長期癲癇患者，本極易
      造成病患達不可復原之急性呼吸道阻塞及缺氧性腦病變之
      程度，故被告所聘僱之護士即證人丙○○雖以CPR急救，
      仍無法排除可能造成缺氧性腦病變過程；況原告為為長期
      重度智能障礙，亦無法排除於長期、重覆癲癇發性已達腦
      損傷之病程，是被告辯稱其已提供合理之安全服務，且原
      告目前之腦病變與其所提供之服務有無符合合理期待之安
      全性並無相當因果關係等語，堪信為真實。
七、本件兩造間雖屬消費者保護法所規範之消費關係，惟被告僅
    屬一教養機構而非屬醫療機構，其所應提供可合理期待之安
    全性服務自應以教養機構之專業水準視之，而不能強求被告
    提供醫療機構專業水準之服務，是以，被告於原告突發性癲
    癇發作時，已施以可合理期待之CPR急救，且依前揭鑑定意
    見，縱施以CPR急救，仍無法排除可能造成原告乙○○缺氧
    性腦病變，是被告抗辯原告之腦病變與其提供之安全性服務
    無因果關係，堪以採認。從而，原告主張依民法第193條、
    第195條第1項、第3項及消費者保護法第7條第1項、第3項之
    規定訴請被告給付原告乙○○每月6萬元之看護費用、給付
    原告乙○○200萬元之精神慰藉金及給付原告丁○○200萬元
    之精神慰藉金，均尚乏依據，而應予駁回。而原告既受敗訴
    判決，其假執行之聲請即失所依據，應併予駁回。
八、結論：原告之訴為無理由，依民事訴訟法第78條、第85條第
    2項，判決如主文。
中　　華　　民　　國　　96　　年　　5 　　月　　7 　　日
                  民事第一庭法　官　林佩儒
以上正本係照原本作成
如對本判決上訴，須於判決送達後20日內向本院提出上訴狀
中　　華　　民　　國　　96　　年　　5 　　月　　7 　　日
                            書記官　吳信助
